【裁判字號】    99,抗,107
【裁判日期】    990531
【裁判案由】    本票裁定
【裁判全文】
臺灣板橋地方法院民事裁定               99年度抗字第107號
抗  告  人  己○○
相  對  人  戊○○○
            丙○○
            甲○○
            丁○○
            乙○○
上列抗告人因與相對人間本票裁定事件，對於中華民國99年3 月
22日本院99年度司票字第1086號裁定提起抗告，本院裁定如下：
    主  文
抗告駁回。
抗告程序費用新臺幣壹仟元由抗告人負擔。
    理  由
一、按執票人向本票發票人行使追索權時，得聲請法院裁定後強
    制執行，票據法第123 條定有明文。次按發票人或背書人，
    得為免除作成拒絕證書之記載。發票人為前項記載時，執票
    人得不請求作成拒絕證書而行使追索權。本票上雖有免除作
    成拒絕證書之記載，執票人仍應於所定期限內，為承兌或付
    款之提示，但對於執票人主張未為提示者，應負舉證之責。
    票據法第94條第1 、2 項、第95條、第124 條亦有明文可參
    。是以倘本票已載明免除作成拒絕證書，則執票人聲請裁定
    准予強制執行時，自毋庸提出已為付款提示之證據。且本票
    執票人依票據法第123 條規定向本票發票人行使追索權，聲
    請法院裁定准予強制執行，係屬非訟事件，對於此項聲請所
    為裁定，僅依非訟事件程序，就本票形式上之要件是否具備
    予以審查為已足。如發票人主張執票人未為提示，依前揭票
    據法第124 條準用同法第95條但書之規定，即應由發票人負
    舉證之責，並有最高法院84年度台抗字第22號裁判意旨可供
    參照。末按本票准許強制執行之裁定，屬非訟事件裁定，為
    裁定之法院僅就本票為形式上審查，縱本票已罹於時效，為
    裁定之法院亦無從審酌屬於實體上法律關係之時效消滅事由
    。況非訟事件之裁定，不經言詞辯論，抗告人提出時效抗辯
    ，相對人或許亦有時對中斷事由而不及主張，有礙其防禦之
    實施，故抗告法院不得審酌其時效抗辯（最高法院83年度台
    抗字第227 號裁定意旨、臺灣高等法院暨所屬法院94年法律
    座談會民事類提案第15、15-1號研討結果參照）。
二、本件相對人主張：伊執有抗告人為發票人，如原裁定所示之
    本票1 紙，並免除作成拒絕證書。詎屆期提示未獲付款，尚
    有如原裁定所示之金額及利息未獲清償，爰依票據法第123
    條聲請裁定許可強制執行等情，已據提出本票1 紙為證，原
    裁定予以准許，即無不合。
三、抗告意旨略以：抗告人並未負欠相對人債務，且相對人亦未
    提示系爭本票，依法應無追索權；另縱認系爭本票尚有權利
    ，惟其上之到期日係記載民國89年7 月26日，故依票據法第
    22條之規定，系爭本票之債權應已罹於3 年之時效而消滅。
    為此，爰依法提起抗告，請求廢棄原裁定等語。
四、經查，本件抗告人雖以相對人並未提示系爭本票，依法應無
    追索權云云置辯。然承前所述，系爭本票既已有免除作成拒
    絕證書之記載，則相對人聲請裁定准予強制執行時，本即毋
    庸提出已為付款提示之證據，且依票據法第124 條準用同法
    第95條但書之規定，此時如抗告人主張相對人未為提示者，
    應由主張相對人未為提示之抗告人負舉證之責。易言之，系
    爭本票既載有「本本票免除作成拒絕證書」之字樣，有系爭
    本票影本1 紙附於原審卷內為證，且相對人於聲請本票強制
    執行裁定時又已主張屆期提示未獲付款等語，堪認業為已足
    ，則抗告人抗辯相對人未為提示，依上開說明，即應負舉證
    責任。倘抗告人未能舉證證明相對人未為付款之提示，其抗
    告即應認為無理由，應予駁回（臺灣高等法院88年度抗字第
    1399號裁定意旨參照）。依此，本件抗告人雖辯稱相對人並
    未依法提示云云，然揆諸首揭法條意旨，即應由抗告人負舉
    證之責，惟抗告人僅空言抗辯，並未依法舉證以實其說，所
    辯已無足採。至系爭本票債權是否罹於時效，尚涉及時效起
    算點及有無中斷事由之判斷，並非經形式上審查系爭本票債
    權罹於時效時，即得認抗告人之時效抗辯為有理由，即仍須
    就票據法律關係為實質之審查後始能認定，而該部分有關實
    體上法律關係之爭執，依首開說明，自應由抗告人另行提起
    訴訟，或於強制執行程序終結前依強制執行法第14條第2 項
    之規定提起債務人異議之訴，以資救濟，尚非本院於本件非
    訟程序所得加以審究者。從而，原裁定予以准許，於法並無
    違誤，抗告意旨仍執前詞指摘原裁定有所不當，求予廢棄云
    云，實無理由，應予駁回。
五、據上論結，本件抗告為無理由，應依非訟事件法第55條第1
    項、第2 項、第46條、第21條第2 項、第24條第1 項，民事
    訴訟法第495 條之1 第1 項、第449 條第1 項、第95條、第
    78條，裁定如主文。
中    華    民    國    99    年    5     月    31    日
                  民事第一庭法  官  黃若美
以上正本係照原本作成。
本件不得再抗告。
中    華    民    國    99    年    5     月    31    日
                            書記官  高偉庭

司法院資訊處製作；財團法人民間司法改革基金會備份。
